臺灣臺中地方法院民事判決　96年度訴字第1356號
原　　　告　甲○○
訴訟代理人　張繼準律師
複代理人　　蘇若龍律師
　　　　　　莊惠祺律師
被　　　告　乙○○
上當事人間請求損害賠償等事件，本院於民國96年10月9日言詞
辯論終結，判決如下：
    主    文
原告之訴駁回。
訴訟費用新台幣貳仟壹佰元由原告負擔。
    事實及理由
一、原告起訴主張：伊與被告均為台中市○○路○段30巷11及12
    號「瑞聯天地B 區」住戶，並於民國（下同）95年7 月23日
    經「瑞聯天地B 區」第12屆區分所有權人會議中，分別選任
    為11號棟管理委員及12號棟管理委員；復於95年8 月12日於
    「瑞聯天地B 區」第12屆管理委員會職務選任會議上，分別
    選任為該區第12屆主任管理委員及安全委員，並經備查在案
    。詎料，被告因對前開「瑞聯天地B 區」第12屆管理委員會
    職務選任會議之票選結果不滿，竟基於毀損原告名譽之意思
    ，任意誤導視聽，意圖散佈於眾，而分別於(一)95年9 月6 日
    ，未經管理委員會決議，擅自於「瑞聯天地B 區」12號棟電
    梯內之佈告欄上張貼「檢討張主委文玲督導失職案」之發言
    單（下稱系爭發言單），指摘原告對於總幹事書寫會議紀錄
    不確實未予糾正，主委應負督導失職之責任等不實言論。(二)
    同年9 月8 日晚上9 時許，復於「瑞聯天地B 區」12號棟1
    樓電梯口處，對該棟不特定出入之住戶，大聲傳述：「你們
    管委會的委員都是貪贓枉法」云云等不實言論。被告以上開
    連續對原告之不實指控、汙陷及使用「違法失職」、「貪贓
    枉法」負面字眼等行為，顯已侵害原告之人格及名譽，使原
    告在社會上之評價受到貶損，致原告受有精神上之損害。爰
    依民法第184 條；第195 條第1 項之規定，請求被告賠償原
    告非財產上之損害，及回復原告名譽之適當處分。並聲明：
    (一)被告應給付原告新台幣（下同）20 0,000元，及自起訴狀
    繕本送達翌日起至清償日止，按年息5%計算之利息。(二)被告
    應在台中市○○路○段30巷11號及12號、「瑞聯天地B區」
    之佈告欄上，以A4版面、36號大小之標楷體字體刊登「道歉
    啟示：道歉書人乙○○。茲因本人因一時失慮，於95年9 月
    6 日及95年9 月8 日在台中市○○路○段30巷11號及12號『
    瑞聯天地B 區』連續以不實言語毀損甲○○小姐之名譽，本
    人對此深感內疚，特立此道歉書，就本人日前對甲○○小姐
    不當之行為表示致歉，並維和諧之社區○○○○道歉書人：
    乙○○」之道歉啟事壹日。
二、被告則以：其張貼發言單之目的，僅為使該區住戶知悉管理
    委員會之會議程序有瑕疵。且被告依會議程序臨時動議提出
    書面提案，立意係為社區建立制度，何來侵權行為。又社區
    委員會開會係公開性，社區住戶均可列席，提案均須列入紀
    錄，亦須公佈周知。況各大樓之公佈欄及生活資訊欄係提供
    管理委員會、委員及住戶或台中市健康常青協會、里辦公處
    等張貼各類事件，上述均無管理委員會管理中心蓋章，即已
    先行張貼。至於被告確曾在瑞聯天地B 區12號棟1 樓電梯口
    跟住戶講過：「我們管委會一定要照著制度跟規定來走，不
    容許有貪贓枉法之事」，但並沒有指出任何人貪贓枉法。證
    人戴建成只聽了一句就斷章取義，自己也是委員會委員之一
    ，不可能說委員會貪贓枉法，不然，豈不是講到自己了等語
    ，資為抗辯。答辯聲明：原告之訴駁回。
三、兩造不爭執之事實：
  (一)兩造均為台中市○○路○段30巷11及12號「瑞聯天地B 區」
    住戶，並於95年7 月23日經「瑞聯天地B 區」第12屆區分所
    有權人會議中，分別選任為11號棟管理委員及12號棟管理委
    員；復於95年8 月12日於「瑞聯天地B 區」第12屆管理委員
    會職務選任會議上，分別選任為該區第12屆主任管理委員及
    安全委員，並經備查在案。
  (二)被告於95年9 月6 日，未經管理委員會決議，於「瑞聯天地
    B 區」12號棟電梯內之佈告欄上張貼「檢討張主委文玲督導
    失職案」之發言單。
四、兩造之爭點：
  (一)被告於95年9 月6 日張貼系爭發言單於「瑞聯天地B 區」12
    號電梯內之佈告欄上，所為是否侵害原告之名譽？
  (二)被告是否於95年9 月8 日晚上9 時許，對第三人稱：「你們
    管理委員會的委員都是貪贓枉法」等語，而侵害原告之名譽
    ？
五、被告於95年9 月6 日張貼系爭發言單於「瑞聯天地B 區」12
    號電梯內之佈告欄上，所為是否侵害原告之名譽？
  (一)按不法侵害他人之名譽者，被害人雖非財產上之損害，亦得
    請求賠償相當之金額，並得請求為回復名譽之適當處分，民
    法第195 條第1 項定有明文。而名譽為個人在社會上享有一
    般人對其品德、聲望或信譽等所加之評價，屬於個人在社會
    上所受之價值判斷。因此名譽有無受損害，應以社會上對其
    個人評價是否貶損作為判斷之依據。最高法院90年台上字第
    646 號判例、同院90年度台上字第1814號判決意旨可資參照
    。次按涉及侵害他人名譽之言論，可包括事實陳述與意見表
    達，前者具有可證明性，後者則係行為人表示自己之見解或
    立場，無所謂真實與否。而民法上名譽權之侵害雖與刑法之
    誹謗罪不相同，惟刑法就誹謗罪設有處罰規定，該法第310
    條第3 項規定「對於所誹謗之事，能證明其為真實者，不罰
    。但涉於私德而與公共利益無關者，不在此限」；同法第31
    1 條第3 款規定，以善意發表言論，對於可受公評之事，而
    為適當之評論者，亦在不罰之列。蓋不問事實之有無，概行
    處罰，其箝制言論之自由，及妨害社會，可謂至極。凡與公
    共利益有關之真實事項，如亦不得宣佈，基於保護個人名譽
    ，不免過當，而於社會之利害，未嘗慮及。故參酌損益，乃
    規定誹謗之事具真實性者，不罰。但僅涉及私德而與公共利
    益無關者，不在此限。又保護名譽，應有相當之限制，否則
    箝束言論，足為社會之害，故以善意發表言論，就可受公評
    之事，而適當之評論者，不問事之真偽，概不予處罰。上述
    個人名譽與言論自由發生衝突之情形，於民事上亦然。是有
    關上述不罰之規定，於民事事件即非不得採為審酌之標準。
    申言之，行為人之言論雖損及他人名譽，惟其言論屬陳述事
    實時，如能證明其為真實，或行為人雖不能證明言論內容為
    真實，但依其所提證據資料，足認為行為人有相當理由確信
    其為真實者（參見司法院大法官會議釋字第509 號解釋）；
    或言論屬意見表達，如係善意發表，對於可受公評之事，而
    為適當之評論者，不問事之真偽，均難謂係不法侵害他人之
    權利，尚難令負侵權行為損害賠償責任。又陳述之事實如與
    公共利益相關，為落實言論自由之保障，亦難責其陳述與真
    實分毫不差，祇其主要事實相符，應足當之（96年度台上字
    第92 8號判決意旨參照）。
  (二)經查：
    1.被告固於95年9 月6 日張貼內容載有「案由：檢討張主委
      文玲督導失職案。說明：一、主委擔任本社區委員已數任
      ，理應經驗豐富，總幹事書寫會議紀錄不確實，紀錄名稱
      與開會名稱不符，也不糾正，會議討論爾後開會需有開會
      通知單，並附開會紀錄，於七日送達委員處，以利委員瞭
      解討論議題，但會議紀錄也不記載，不只總幹事失職，主
      委應負督導失職之責任。二、請主委本服務社區之心態，
      建立制度，且依規定行事，否則本社區文書處理將無法建
      檔，建請督導管理公司改進。」等語之系爭發言單於「瑞
      聯天地B 區」12號電梯內之佈告欄上。然據證人即曾擔任
      「瑞聯天地B 區」第12屆管理委員會事務委員之鍾俊木於
      本院刑事庭審理被告被訴誹謗案時（本院95年度自字第84
      號）證稱：伊是「瑞聯天地B 區」第10、11屆管理委員會
      主任委員，任期是自93年9 月1 日起至95年8 月31日，開
      會時亦擔任主席，在93年至94年間，管理委員會開會時，
      均會將開會通知用信封裝著，投到委員信箱內，後來就改
      成由管理員以電話通知委員之方式，至伊快卸任時，就改
      成只在電梯內張貼公告，而沒有以通知單或電話個別通知
      ，若開會時間仍未到場，才會請管理員以電話通知，在第
      10屆時，開會通知單上會附議題，但第12屆時就沒有再附
      議題，95年8 月12日開會時，伊擔任主席，在主任委員選
      出後，伊即退出主席位置，由自訴人（即甲○○）接著主
      持，自訴人接手主持後，被告有提案以後開會時要附開會
      通知單及開會資料，並提前通知委員，開會時亦有討論到
      ，委員發言很踴躍，但每個人都有個人看法，最後沒有表
      決，也未被採納，而這部分好像未記載在會議紀錄等語（
      見前開刑事案卷第71至74頁），並觀諸「瑞聯天地B 區」
      管理委員會第12屆管理委員會會議紀錄，其上除僅記載第
      12 屆 管理委員會各職務委員之名單，及中秋節活動相關
      事宜之研討外，就被告之提案，隻字未提，有該會議紀錄
      附前開刑事案卷可佐，足見被告於系爭發言單指稱總幹事
      書寫會議紀錄不確實，未記載其提案內容一情，並非不實
      。再者，證人鍾俊木、賴文義（即「瑞聯天地B 區」管理
      委員會第12屆管理委員會監察委員）於前開刑事案件中均
      一致證述：歷次開會開會通知均是註明係何年何月份之會
      議，而不會以開會之目的為其會議名稱等語，且有「瑞聯
      天地B 區」95年9 月份、11月份會議通知單各1 份附前開
      刑事案卷可查，亦可見被告在系爭發言單上所指95年8 月
      12日會議紀錄上所寫「職務選任會議」與開會通知所載不
      符乙節，亦有所本。以上各情，並據本院調閱本院95年度
      自字第84號刑事卷宗查明可稽。
    2.綜上，被告於發言單所載關於事實陳述之「總幹事書寫會
      議紀錄不確實，紀錄名稱與開會名稱不符，也不糾正，會
      議討議爾後開會需有開會通知，並附開會紀錄，於七日送
      達委員處，以利委員瞭解討論議題，但會議紀錄也不記載
      」之部分，並無不實之處，則依此等事實，被告於該發言
      單上指稱原告「督導失職」之看法，本屬對於可受公評之
      公共事務為意見之陳述，亦非以毀損被評論人之名譽為目
      的，自屬以善意發表言論，對於可受公評之事而為適當之
      評論，合於合理評論法則，揆諸上開說明，被告張貼系爭
      發言單之行為，應屬言論自由保障之範圍，不能令負不法
      侵害他人名譽之損害賠償責任。
六、被告是否於95年9 月8 日晚上9 時許，對第三人稱：「你們
    管理委員會的委員都是貪贓枉法」等語，而侵害原告之名譽
    ？
    原告主張：被告於95年9 月8 日晚上9 時許，於「瑞聯天地
    B 區」12號棟1 樓電梯口處，對該棟不特定出入之住戶，大
    聲傳述：「你們管委會的委員都是貪贓枉法」等語之侵權行
    為事實，為被告所否認，自應由原告就其主張之事實，負舉
    證之責。經查：原告固舉證人戴建成於前開刑事案件審理時
    證述：被告在電梯裡面對四樓之五的夫婦講「老哥你們選的
    委員都在貪贓枉法」等語為據。然觀諸證人戴建成在前開案
    件中亦證稱：「那個住戶說有這麼嚴重嗎，我與那對夫婦及
    小孩就走出電梯門，電梯門就關起，被告繼續往上坐，被告
    有無再說什麼我就不知道了…」、「從電梯一樓到四樓，短
    短幾秒鐘，他們之前在進電梯前說什麼我沒有聽到，但是在
    電梯裡面，他只有講說『老哥你們選的委員都在貪贓枉法』
    」等語，可見證人戴建成對於被告當時與他人之言談，只有
    聽聞幾秒鐘，且並未依其內容前後連結觀察，則被告辯稱證
    人是斷章取義等語，即非不可採信；參以證人戴建成對於其
    究係在電梯打開時，或係在電梯門尚未打開時，聽聞上開言
    語，前後所述不一，足認當時情況倉促，故難僅以其在短短
    幾秒鐘所聽聞之隻字片語，即遽斷被告確實有侵害原告名譽
    之行為，而除此之外，原告並未就被告於前開時、地侵害其
    名譽一情另舉證以實其說，則其此部分之主張，尚難遽予採
    信。
七、綜上所述，被告上開張貼系爭發言單之行為，應屬言論自由
    保障之範圍，不能令負不法侵害他人名譽之損害賠償責任；
    又原告並未舉證證明被告確有於95年9 月8 日晚上9 時許，
    侵害其名譽之行為，則其此部分主張亦不足採信。從而，原
    告依據侵權行為法則，請求被告應賠償原告精神慰撫金200,
    000 元，及自起訴狀繕本送達翌日起至清償日止，按年息百
    分之5 計算之利息，並請求被告應在「瑞聯天地B 區」之佈
    告欄上刊登上開道歉啟示以回復名譽，為無理由，不應准許
    。
八、結論：原告之訴為無理由，依民事訴訟法第78條、第87條第
    1 項，判決如主文。
中　　華　　民　　國　　96　　年　　10　　月　　30　　日
                  民事第三庭    法  官  郭佳瑛
正本係照原本作成。
如對本判決上訴，須於判決送達後20日內向本院提出上訴狀。
中　　華　　民　　國　　96　　年　　10　　月　　30　　日
                                書記官
